【裁判字號】    92,聲再更(四),1
【裁判日期】    920225
【裁判案由】    聲請再審
【裁判全文】
臺灣高等法院刑事裁定                          九十二年度聲再更(四)字第一號
    再審聲請人
    即受判決人  甲○○
右列聲請人因業務侵占案件，對於最高法院七十八年度台上字第四三０六號，中華民
國七十八年十月十九日確定判決（本院七十八年度上訴字第一五八０號、台灣台北地
方法院七十八年度訴字第二０九四號、台灣台北地方法院檢察署七十七年偵字第八五
二一號），聲請再審，經最高法院第四次發回，本院裁定如左：
    主  文
再審之聲請駁回。
    理  由
一、按聲請再審之客體以實體之確定判決為限，查本件再審聲請人被訴侵占案件，本
    院於民國七十八年七月七日以七十八年度上訴字第一五八○號判決後，經聲請人
    上訴最高法院，由最高法院於七十八年十月十九日以七十八年度台上字第四三○
    六號實體判決駁回聲請人之上訴確定，有該二判決影本可按，是得為聲請再審之
    客體者，僅上開最高法院之實體確定判決，本院七十八年度上訴字第一五八○號
    判決，既非實體之確定判決，自不得據為再審聲請之客體。本件再審聲請人於歷
    次再審書狀中既已指明上開最高法院七十八年度台上字第四三０六號實體確定判
    決，其據以聲請再審之客體應即為該最高法院七十八年度台上字第四三○六號實
    體確定判決，雖再審聲請人之歷次聲請狀中併列有本院七十八年度上訴字第一五
    八○號判決，惟此應僅係再審聲請人用以說明原確定判決案件之審判有何得據以
    聲請再審之具體事由，尚難以其於說明之初始，將本院上開判決案號與最高法院
    上開確定實體判決案號併列，即指被告亦對本院該非確定判決聲請再審而認本案
    聲請再審之客體有誤，合先敘明。
二、聲請意旨略以：
  (一)聲請人係於七十四年十月三十日入監服刑，七十五年三月十六日執行完畢出監，
    而告訴人張昨非及證人蕭天鈞於偵查中，對彼等如何知悉聲請人所返還告訴人委
    託代為追償之本票尚缺二張，如何向聲請人詢問該二張本票下落並要求取回各節
    ，一致供述係於七十五年四月三日後始得悉，並均陳稱七十五年四月三日後，蕭
    天鈞曾至聲請人執行處所詢問聲請人該二紙本票去向而聲請人卻隱瞞其情云云，
    然聲請人既於七十五年三月十六日出監，原判決所憑之上開告訴人及證人蕭天鈞
    證言，顯係虛偽，聲請人並提出蕭天鈞之信函及告訴人張昨非於七十七年六月二
    十三日之偵訊筆錄與證人蕭天鈞於七十七年五月十二日之警訊筆錄、七十七年八
    月十二日之偵訊筆錄（以上均影本）為證，認原確定判決就前開證據於判決前未
    發見，未調查斟酌，審判時未經注意，依刑事訴訟法第四百二十條第一項第二款
    、第六款之規定聲請再審。
  (二)再原確定判決認定事實採用告訴人張昨非、證人蕭天鈞前開與事實不符之供詞為
    唯一証據，其判決顯違背論理法則及經驗法則，而依司法院大法官釋字第一四六
    號解釋：刑事判決確定後，發見該案件認定犯罪事實與所採用證據顯屬不符，自
    屬審判違背法令，得提起非常上訴，如具有再審原因者，仍可依再審程序聲請再
    審等語。聲請人自可據以聲請再審。
  (三)告訴人涉有誣告犯行，經聲請人向臺灣臺北地方法院對於張昨非提起誣告之自訴
    ，惟因追訴權時效已完成，經該院判決免訴確定，是本件顯有刑事訴訟法第四百
    二十條第一項第三款、第二項聲請再審之原因。
  (四)告訴人張昨非七十七年五月十二日，在法務部調查局臺北市調查處及同年六月二
    十三日在偵查中，均供稱未正式委託聲請人處理債權，當時將十五張支票或本票
    交給他，只是請他查一查對方有無財產，未談到律師酬勞等語，足見其非執行律
    師業務，不能成立業務侵占罪。上開供述係原確定判決未發現審酌之新證據，自
    得依刑事訴訟法第四百二十條第一項第六款之規定聲請再審。
  (五)告訴人張昨非所供：由蕭轉交十八張要求他想辦法收回票款之證據，本案原確定
    判決事實審法院均未予調查斟酌，係屬刑訴法第四百二十條第一項第六款新證據
    ，由上開張昨非供詞亦證明其將票據轉交被告係想辦法收回借款，不是原確定判
    決所認定之事實：「轉交被告十五張票據代為保管，查詢票主債信，研究如何追
    償」灼然甚明，原確定判決認定事實全盤錯誤，至臻明確。
三、按受有罪判決之人，已證明其係被誣告或原判決所憑証言經証明為虛偽者，為受
    判決人之利益，固得聲請再審，但須以經（誣告或偽証罪）判決確定，或其刑事
    訴訟不能開始或續行非因証據不足者為限，始得聲請再審，刑事訴訟法第四百二
    十條第一項第二、三款、第二項定有明文。又刑事訴訟法第四百二十條第一項第
    六款所謂發現確實之新證據，係指該項證據，事實審法院於判決前當時已存在，
    因未經發見，不及調查斟酌，至其後始行發見者而言，若判決前已經提出或聲請
    調查之證據，經原法院捨棄不採者，非該條款所謂發見之新證據，不得據為聲請
    再審之原因；又所謂確實之新證據，固非以絕對不須經過調查程序為條件，但必
    須可認為確實足以動搖原確定判決而為受判決人有利之判決者為限。亦即該「新
    證據」須可認為確實具有足以動搖原確定判決，而對受判決人為更有利判決之「
    確實性」外，尚須具備該證據係在事實審法院於判決前已存在，因未經發見，不
    及調查斟酌，或審判時未經注意，至其後始行發見之「新證據」特質，二者均屬
    不可或缺。次按證人所為之供述，縱有一部不實，而其他部分經法院認為真實時
    ，該部分之證言，仍非不可採為證據。又告訴人、證人之陳述有部分前後不符，
    或相互間有所歧異時，究竟何者為可採，法院仍得本其自由心證予以斟酌，非謂
    一有不符或矛盾，即應認其全部均為不可採信；尤其關於行為動機、手段及結果
    等之細節方面，告訴人之指陳，難免故予誇大，證人之證言，有時亦有予渲染之
    可能；然其基本事實之陳述，若果與真實性無礙時，則仍非不得予以採信。
四、經查：就聲請人之再審聲請意旨(一)、(二)、(三)部分，認其於七十四年十月三十日因
    他案人入監服刑，於七十五年三月十六日執行完畢出監，惟證人蕭天鈞卻於警訊
    及偵查中證述，七十五年四月三日寄交十三張支票予告訴人後，因發現少了二張
    本票，又再至看守所詢問被告等證詞，明顯與事實不符，其證詞顯係虛偽。而告
    訴人張昨非於警訊中證稱，其收到蕭天鈞寄還之支票，發現少了二張本票，正擬
    詢問被告，適因被告入獄服刑而無法探詢等語，惟其於偵查中庭呈證人蕭天鈞於
    七十五年四月三日寄予其之信函中載明「．．王律師已於月前安抵家門．．」等
    字句，顯見其前開證述與事實不符，顯係涉犯誣告罪。並提出原確定判決就前開
    蕭天鈞之信函及告訴人張昨非、證人蕭天鈞之偵查筆錄，均屬判決前未經發見，
    致未斟酌之證據，符合刑事訴訟法第四百二十條第一項第六款「確實之新證據」
    之要件，聲請再審。查原確定判決並非以告訴人張昨非、證人蕭天鈞之證詞為唯
    一論據，原審法院針對告訴張昨非、證人蕭天鈞之指訴，調查證人張芳娟、朱德
    泳之證詞且有朱慧珠本票及退票理由單影本各二份，張芳娟名義聲請本票執行、
    聲請假扣押、提供擔保金陳報狀、和解協議書、六十萬元支票及彰化銀行王湘婷
    帳戶收入傳票各一紙，及聲請人於七十四年九月八日書據予張芳娟之證明書等證
    據資料，綜合判斷，認定聲請人係經由證人蕭天鈞介紹受告訴人之託，代告訴人
    研究追討債款事宜，既是受人所託，理當將調查所得之結果及提出追討債款之方
    法，告知告訴人，由告訴人決定，而聲請人竟未告知告訴人之情形下，利用不知
    情之職員張芳娟之名義，具狀向臺灣台北地方法院民事庭進行民事訴訟程序，且
    在未取得告訴人之同意前，即與系爭二張本票面額各一百萬元之發票人朱慧珠達
    成六十萬元和解，於達成和解後又隱瞞和解一事並將六十萬元存入其女之帳戶，
    聲請人業務侵占之犯行明確。是告訴人張昨非及證人蕭天鈞證述，證人蕭天鈞何
    時至看守所採視聲請人而知悉聲請人侵占犯罪之細節雖與事實不符，惟其等證言
    就聲請人侵占犯罪基本事實之陳述，與卷內其他證據資料相符合。原確定判決採
    取告訴人張昨非及證人蕭天鈞與卷內其他證據資料相符合之部分證詞，作為判決
    之基礎，其認事用法，並無不當，聲請人認原確定判決就此部分之採證，違反論
    理法則及經驗法則，自屬無據。是聲請人以原確定判決之採證違反論理法則及經
    驗法則，致影響判決事實之認定，認有再審之原因，為無理由，應予駁回。再聲
    請人執前開證人蕭天鈞致告訴人之信函及告訴人、證人蕭天鈞之偵查筆錄為新證
    據，依刑事訴訟法第四百二十條第一項第六款規定聲請再審部分。惟原審法院就
    告訴人及證人蕭天鈞關於何時至看守所探視聲請人而知悉聲請人侵占犯罪之細節
    等證詞，因與事實不符，而不予採用，並非未予審酌，且前開細節性之證詞，無
    礙於聲請人侵占犯罪基本事實之認定，亦不足以動搖原確定判決之基礎，自不符
    合前條項第六款規定「確實新證據」之要件，聲請人此部分之再審聲請，亦無理
    由，應予駁回。另聲請人以告訴人前開證詞涉犯誣告罪、證人蕭天鈞之前開證詞
    係屬虛偽為由，依刑事訴訟法第四百二十條第一項第三、二款事由，聲請再審。
    惟依該條第二項之規定，前項第一款至第三款及第五款情形之證明，以經判決確
    定，或其刑事訴訟不能開始或續行非因證據不足者為限，得聲請再審。按再審程
    序係賦予當事人之特別救濟程序，自應謹重。故聲請再審之事由，須以法律所定
    者為限，以維護裁判之安定性，今聲請人均未提出告訴人與證人蕭天鈞之有罪確
    定判決為證，不符合該條第二項前段之要件，而該條第二項後段規定，既接續前
    段而來，其證明力應與刑事有罪確定判決相當，即須聲請人所提出之證據，在客
    觀上足認其誣告或證詞明顯虛偽，方符該條第二項後段之立法意旨。而聲請人所
    提出之證據，僅能說明告訴人及證人蕭天鈞就關於何時至看守所探視聲請人而知
    悉聲請人侵占犯罪之細節性證詞，與事實不符，惟按告訴人及證人之證詞，本係
    依據記憶為之，難免片斷、有誤，然其等關於聲請人侵占犯罪基本事實之證詞，
    與卷內其他證據資料相符，自難以其等就前開細節性證詞與事實不符，率指其等
    有何誣告或證詞虛偽之情事，是聲請人此部分之再審聲請，為無理由，應予駁回
    。又就再審聲請意旨(四)、(五)部分，然原確定判決係以聲請人執行律師業務，為客
    戶調查票主債信，研究追索票款，為其業務上之行為，竟意圖為自己不法之所有
    ，將業務上保管張昨非之本票二紙，據為己有，並將和解所得票款六十萬元侵占
    入己，而認定係犯業務侵占之罪，並非以聲請人係受託處理債務並受有報酬作為
    認定依據，原判決所認定之事實，尚與告訴人張昨非上開供詞相符，是告訴人稱
    其未正式委託聲請人處理債權之證詞，尚不足據以否定原確定判決事實之認定。
    另告訴人所稱由蕭轉交支票要求聲請人想辦法收回票款等語，僅說明支票係經由
    證人蕭天鈞轉交給聲請人，以供聲請人研究如何追償，無法據此推認如聲請人所
    言，告訴人有委託聲請人處理債務之情事，是聲請人此部分再審理由，亦與刑事
    訴訟法第四百二十條第一項第六款發現確實新証據之要件不符。其此部分之再審
    聲請，為無理由，應予駁回。
中    華    民    國    九十二    年        二      月      二十五      日
                              台灣高等法院刑事第二十四庭
                                  審判長法  官  陳  貽  男
                                        法  官  李  世  貴
                                        法  官  陳  憲  裕
右正本證明與原本無異。
如不服本裁定應於收受送達後五日內向本院提出抗告書狀。
                                        書記官  劉  育  妃
中    華    民    國      九十二    年      二      月      二十七      日


司法院資訊處製作；財團法人民間司法改革基金會備份。
